臺灣高雄地方法院刑事判決　　　　　　　93年度訴字第2574號
公　訴　人　臺灣高雄地方法院檢察署檢察官
被　　　告　甲○○　男　54歲.
選任辯護人　黃進祥律師
　　　　　　江順雄律師
　　　　　　黃建雄律師
上列被告因偽造文書案件，經檢察官提起公訴（93年度偵字第
14002 號），本院判決如下：
    主  文
甲○○無罪。
    理  由
一、公訴意旨略以：甲○○原係財政部高雄關稅局前鎮分局倉棧
    組倉庫二課倉庫七股派駐亞太儲運股份有限公司（下稱亞太
    儲運公司）駐庫關員，丙○○（另為緩起訴之處分）則係高
    雄關稅局前鎮分局倉棧組倉庫二課倉庫七股股長，二人均負
    責稽核進出亞太儲運公司所屬倉棧、貨櫃集散站及保稅倉庫
    貨物進出倉監管及異常違章案件業務，乃依據法令執行公務
    之人員。緣瑞岡企業股份有限公司於民國（下同）91年間借
    用昌冠產業股份有限公司（下稱昌冠公司）名義，在91年11
    月23日自美國進口乙櫃冷凍雞肉（貨櫃號碼：ＨＤＭＵ
    0000000）， 並於92年1 月2 日委請百立報關行持亞太儲運
    公司出具之同意書，向高雄關稅局前鎮分局投單申請，而於
    92年1 月6 日進儲亞太儲運公司進口保稅倉庫，嗣並於翌（
    7）日 經查驗後通關放行。甲○○及丙○○二人明知亞太儲
    運公司未具備海關核准之冷凍保稅倉庫資格，且甲○○於92
    年1 月6 日發現前開冷凍雞肉貨櫃進儲無冷凍保稅倉庫之亞
    太儲運公司一情時，並未當場制止亞太儲運公司人員，亦未
    依「海關稽核貨棧及貨櫃集散站業者實施自主管理作業規定
    」第5 條第3 項規定，將違規事實填具「稽核不符事項通知
    單」交亞太儲運公司專責人員限期改正，竟為掩飾本件業務
    缺失，於92年1 月7 日共同商議推由甲○○偽填日期為「92
    年1 月6 日」之「稽核不符事項通知單」一張，嗣並要求不
    知情之亞太儲運公司專責人員候紹剛在該通知單上蓋印日期
    為92年1 月6 日之職名章，且虛捏甲○○於92年1 月6 日發
    現上開情事時，有立即制止並簽發「稽核不符事項通知單」
    糾正等不實事項，登載於其職務報告及簽呈，送上級主管核
    閱；丙○○則先在甲○○之前開報告及簽呈上核章，復在簽
    註意見部分及其另擬送閱之報告中，重申上揭甲○○於發現
    上情後有立即制止並簽發「稽核不符事項通知單」糾正業者
    等不實事項，均足生損害於海關前開工作報告文書之正確性
    ，因認被告連續涉犯刑法第216 條、第213 條行使公務員登
    載不實事項之公文書罪等語。
二、(一)按犯罪事實應依證據認定之，無證據不得認定犯罪事實，
    又不能證明被告犯罪者，應諭知無罪之判決，刑事訴訟法第
    154 條第2 項、第301 條第1 項分別定有明文。次按認定不
    利於被告之事實，須依積極證據，茍積極之證據本身存有瑕
    疵而不足為不利於被告事實之認定，即應為有利於被告之認
    定，更不必有何有利之證據，而此用以證明犯罪事實之證據
    ，猶須於通常一般人均不至於有所懷疑，堪予確信其已臻真
    實者，始得據以為有罪之認定，倘其證明尚未達到此一程度
    ，而有合理性之懷疑存在，致使無從為有罪之確信時，即應
    為無罪之判決，最高法院82年度臺上字第163 號判決、76年
    度臺上字第4986號、30年度上字第816 號等判例意旨可資參
    照。(二)又公務員登載不實文書罪，係以足生損害於公眾或他
    人，為其構成要件之一，此觀諸刑法第213 條規定甚明。茍
    其登載不實，尚不足以生損害於公眾或他人，自無成立該罪
    之餘地，最高法院87年度台上字第3778號裁判意旨、司法院
    33年院字第2661號解釋可資參照。依上開意旨可知，文書如
    僅具偽造之形式，而實質上並無生損害公眾或他人之虞，即
    不能將行為人論以偽造文書罪行。
三、本件公訴人認被告涉犯行使公務員登載不實事項之公文書罪
    嫌，無非係以：被告於92年1 月6 日發現百立報關行為昌冠
    公司報關進口之系爭冷凍雞肉，違規進儲亞太儲運公司倉儲
    ，並未當場制止，為掩飾其業務缺失，方於92年1 月7 日填
    寫稽核不符事項通知單，且倒填舉發日期為92年1 月6 日等
    事實為據，訊據被告則堅詞否認有何偽造文書犯行，辯稱：
    伊於92年1 月6 日下班前方得知亞太儲運公司系爭違規事項
    ，隔日向長官丙○○報告，丙○○指示伊應補書面報告及稽
    核不符事項通知單，故伊之行為屬依上級命令所為之職務行
    為，應為不罰；又稽核不符事項通知單性質上屬事實通知，
    僅係訓示、告誡性質，縱業者不依該通知單辦理，尚不發生
    任何失權效果，且非必須於發現違規當天立即開立，如通知
    單內容屬實，延遲一天開立，事後國家仍得補課稅捐，對國
    家稅收並無影響，故其倒填日期，均無足生損害於公眾之虞
    等語，經查：
  (一)被告於92年1 月6 日行為時，係擔任財政部關稅局前鎮分局
    倉棧組倉庫二課倉庫七股派駐亞太儲運公司駐庫關員，負責
    對於貨棧、貨櫃集散站及保稅倉庫實施自主管理之業者，就
    進出倉貨物事項進行稽核，乃屬依法令執行公務之人。本件
    昌冠公司進口之系爭冷凍雞肉，依規定非屬保稅貨物（有關
    保稅貨物之規定，可參見關稅法第3 章第2 節），昌冠公司
    為享稅率上之優惠（有關保稅貨物稅率優惠之規定，可參見
    營業稅法第5 條第1 款），於92年1 月6 日乃違規進儲未具
    海關核准冷凍保稅倉庫資格之亞太儲運公司，被告當日知悉
    之後，因故並未立即向驗貨單位或業務單位依法舉發，而當
    天下午查驗單位人員丁○○前往查驗時（按：入口之進儲貨
    物於提領前，須經海關分估計稅、登稅（繳稅）、放行、查
    驗等程序後，方能由貨主提領出倉），發現系爭貨物並未依
    規定拆櫃進倉（按：進口之保稅貨物均應拆櫃進儲保稅倉庫
    ），而拒絕予以查驗通過，百立報關行乃再申請於翌日即92
    年1 月7 日上午查驗，經丁○○再度查驗通過，且由貨主領
    貨出倉後，被告方於92年1 月7 日向主管長官丙○○報告，
    稱其前一天即發現系爭違規事項，因時近下班時間，未及向
    上級反應等語，丙○○遂要求其提具書面報告，被告方填寫
    系爭稽核不符事項通知單，其上記載內容為「稽核掛號‧‧
    冷凍雞肉進儲保稅倉庫，亞太公司無保稅冷凍庫之設施，僅
    將該批冷凍雞肉拆櫃進（儲）另一只冷凍空櫃存放於保稅露
    置場，有違海關規定」等語，日期則倒填為「92年1 月6 日
    」，並請亞太儲運公司進口倉主任乙○○蓋上92年1 月6 日
    之職章，且於所製作之職務報告書中第三點說明：「股長：
    亞太之冷凍保稅倉正改建中，尚未完成，亞太為增加營業而
    提早攬下該批貨物，以拆櫃方式進儲另一冷凍貨櫃，置放於
    亞太保稅露置場，經職發現，立刻予以制止，並簽亞太CFS
    自主管理項目稽核不符通知單糾正，但礙於貨櫃已進場，為
    便民利民關係，未強制執行。」等情，均為被告坦承在卷，
    且經證人丙○○、乙○○、查驗人員丁○○到庭證述屬實（
    本院審理卷頁108 以下、148 以下），並有該稽核不符事項
    通知單、報告書各1 紙附於偵查卷宗可稽（頁17、18），而
    堪予認定。
  (二)而檢察官認被告倒填日期製作稽核不符事項通知單，乃損害
    「海關前開工作報告之正確性」等語，然查：所謂「足生損
    害」，應係指公眾或他人於可受法律法律保護之利益，因此
    遭受損害，或有受損害之虞而言，本件被告於92年1 月7日
    補填之稽核不符事項通知單，其上倒填日期為92年1 月6 日
    ，雖係虛偽表徵「被告於92年1 月6 日即已通知糾正亞太儲
    運公司，並當場製作通知書」等意思表示，然客觀上是否足
    生損害於公眾或他人，仍須就具體個案中予以探究。於海關
    實務中，為提高進出口效率，海關已核准多數業者實施自主
    管理措施，駐關人員對於進儲貨物無須逐櫃拆封抽查，僅需
    定期抽查檢核即可，而其抽查之目的除防範不肖業者抱存僥
    倖違法心態，可以產生嚇阻管理效用外，再者，如確實查獲
    違規者，駐關人員即可通知查驗人員或業務單位，依規定補
    足稅款、或為一定裁罰，或禁止貨物提領出關；又因駐關人
    員所開立之稽核不符事項通知單，依自主管理保稅倉庫稽核
    作業規定第5 條第3 款、第6 條，貨棧貨櫃集散站保稅倉庫
    及物流中心業者實施自主管理辦法第16條、自主管理保稅倉
    庫審查作業規定第9 條等規定，其性質僅屬通知、訓示、告
    誡自主業者自行改進之性質，並不對自主管理業者發生任何
    失權效果（例如撤銷自主管理資格），故海關中之駐關人員
    向來鮮少開立稽核不符事項通知單，其向業務單位或查驗單
    位所為之通知方式，亦不限於口頭或書面，其通知時間，亦
    非定須於查核當日，僅須於查驗人員同意放行之前，即有實
    益等情，均據證人丙○○、驗貨人員丁○○等人到庭證述屬
    實，且有財政部高雄關稅局93年12月13日高普倉字第
    931013406 號函在卷可參（本院審理卷頁55）。故被告於查
    驗當時，如已查得業者違規事項，卻未依規定向主管單位呈
    報，其行為固然可能造成貨主得順利提領貨物，而短繳稅捐
    ，造成國家稅收短徵（例如本件貨物非屬保稅貨物，如以保
    稅貨物課稅，即造成國家稅收短徵），而致生損害於公眾，
    然其致生損害於公眾，而可非難之行為，乃係「未依法糾舉
    呈報」，至於事後為掩飾（或補救）自己業務缺失，而以倒
    填日期方式，填寫稽核不符事項通知書，因所載內容屬實，
    海關仍得據以補徵誤以保稅貨物稅率核稅之短缺稅捐，故對
    國家財政稅捐並無損害，被告事後補填通知單之行為，至多
    益證其執行職務不當，而應負行政責任，或有另涉其他刑事
    責任而已，因實際上並無對他人或公眾發生損害之虞，尚難
    遽以偽造文書罪嫌論之。
  (三)至於檢察官認被告事後填寫稽核不符事項通知單之動機可疑
    ，然本件被告既係遭起訴刑法第213 條、第216 條行使公務
    員登載不實事項之公文書罪，基於罪刑法定原則，本院自應
    僅就該罪之構成要件而為審酌，至於被告事後填寫該通知書
    之目的，係為掩飾業務過失，或係為補正作業疏漏，或另有
    其他動機，均非本院所得探究，併此敘明。
四、此外，本院復查無其他積極證據證明被告犯罪，揆諸前揭說
    明，自應為被告無罪之諭知。
據上論斷，應依刑事訴訟法第301條第1項，判決如主文。
本案經檢察官戊○○到庭執行職務。
中　 　華　 　民　 　國　 　94　　年　　5   月   13 　日
                  刑事第七庭  審判長法  官  孫啟強
                                    法  官  張茹棻
                                    法  官  蔡川富
以上證明與原本無異。
如不服本判決，應於判決送達後10日內，向本院提出上訴狀。
中　 　華　 　民　 　國　 　94　　年　　5   月   13 　日
　                                  書記官　邱秋珍
